ACORDAO-COMPLETO-2366305

ACÓRDÃO 1806/2019 ATA 28/2019 - PLENÁRIO

VISTOS, relatados e discutidos estes autos de representação formulada pelo Consórcio Cloud Aria a respeito de possíveis irregularidades ocorridas na Comissão Aeronáutica Brasileira em Washington do Comando da Aeronáutica (CABW) , relacionadas a possível ato de gestão antieconômico e ilegal em razão da revogação da Concorrência Internacional 17/GAL/2018, promovida pelo Grupamento de Apoio Logístico do Comando da Aeronáutica (GAL) para aquisição de aeronave Boeing 767-300ER e serviços correlatos no valor de US$ 14.424.182,85 e US$ 7.620.018,96, respectivamente, para que fosse realizada uma licitação de locação da mesma aeronave por 36 meses e de seu suporte logístico, agora pela CABW, por intermédio do invitation for bid 191948/CABW/2019, com orçamento estimativo de US$ 19.347.142,32 e US$ 20.391.777,00, respectivamente.
ACORDAM os Ministros do Tribunal de Contas da União, reunidos em sessão Plenária, ante as razões expostas pelo Relator, em: 
9.1. com fulcro no art. 276, caput e § 1º, do RI/TCU, referendar a medida cautelar adotada pelo Relator em 26/7/2019 por meio do despacho transcrito no relatório que precede este acórdão; 
9.2. dar ciência deste acórdão ao Comando da Aeronáutica.

Referendo de cautelar em processo de representação a respeito de possíveis irregularidades relacionadas a possível ato de gestão antieconômico e ilegal em razão da revogação da concorrência para aquisição de aeronave Boeing 767-300ER e serviços correlatos.

Comando da Aeronáutica.

3. Representante: Consórcio Cloud Aria (CNPJ 32.593.875/0001-30)

13.1. Ministros presentes: José Mucio Monteiro (Presidente), Walton Alencar Rodrigues, Benjamin Zymler, Raimundo Carreiro, Ana Arraes, Bruno Dantas e Vital do Rêgo.
13.2. Ministros-Substitutos convocados: Augusto Sherman Cavalcanti (Relator) e Marcos Bemquerer Costa.
13.3. Ministros-Substitutos presentes: André Luís de Carvalho e Weder de Oliveira.

ACORDAO-COMPLETO-2389044

Acórdão 2953/2019 - Plenário

AUGUSTO SHERMAN

Adoto, como relatório, o despacho constante da peça 27, o qual fundamentou a medida cautelar adotada por este Relator em 26/7/2019.
	"Trata-se de representação formulada pelo Consórcio Cloud Aria a respeito de possíveis irregularidades ocorridas na Comissão Aeronáutica Brasileira em Washington do Comando da Aeronáutica (CABW) , relacionadas a possível ato de gestão antieconômico e ilegal em razão da revogação da Concorrência Internacional 17/GAL/2018, promovida pelo Grupamento de Apoio Logístico do Comando da Aeronáutica (GAL) para aquisição de aeronave Boeing 767-300ER e serviços correlatos no valor de US$ 14.424.182,85 e US$ 7.620.018,96, respectivamente, para que fosse realizada uma licitação de locação da mesma aeronave por 36 meses e de seu suporte logístico, agora pela CABW, por intermédio do invitation for bid 191948/CABW/2019, com orçamento estimativo de US$ 19.347.142,32 e US$ 20.391.777,00, respectivamente.
2.	Ao analisar os elementos juntados aos autos, a SecexDefesa alinhou os seguintes fatos e considerações:
	a) a licitação invitation for bid 191948/CABW/2019 possui o valor estimado em US$ 40.938.919,32 para locação e operação de uma aeronave Boeing 767-300ER pelo período de 36 meses;
	b) a licitação revogada, Concorrência Internacional 17/GAL/2018, tinha valor estimado total em US$ 30 milhões e foi vencida pelo Consórcio com proposta de US$ 28.044.201,81;
	c) da comparação dos orçamentos estimativos dos dois certames, verificou-se:
	c.1) a semelhança quase integral entre os itens e subitens componentes do objeto;
	c.2) o valor da locação superava o da aquisição em US$ 10 milhões;
	c.3) os serviços de suporte logístico integrado para locação têm valor superior em aproximadamente US$ 13 milhões em relação ao mesmo serviço se a aeronave fosse adquirida;
	c.4) por outro lado, os serviços adicionais (atendimentos de engenharia, manutenção e diversos) previstos no orçamento da aquisição superavam em US$ 4,8 milhões os serviços correspondentes na locação;
	d) no ano de 2016, foi promovida a licitação invitation for bid 160335/CABW/2016, que resultou no contrato de locação, contract 003/CABW/2016, do mesmo tipo de aeronave, com serviços inclusos, pelo mesmo período de 36 meses, no valor de US$ 19.777.000,00;
	e) consta da cláusula 11 do contract 003/CABW/2016, datado de 6/8/2016, a possibilidade de extensão do contrato por mais 12 meses, o que deveria ser requerido até 90 dias antes do término do contrato, ou seja, até 7/5/2019;
	f) a prorrogação do contrato atual por mais 12 meses se apresentaria muito mais vantajosa para a Administração Pública do que uma nova locação por valores maiores quando da aprovação do edital de licitação invitation for bid 191948/CABW/2019, que ocorreu em 29/4/2019;
	g) constou da justificativa do projeto básico da revogada Concorrência Internacional 17/GAL/2018 que a aquisição da aeronave seria mais vantajosa que a locação, nos seguintes termos:
	5.19 (...) Contudo, após o comparativo relatado no estudo de viabilidade produzido pelo COMGAP, constatou-se que a aquisição tornará, na pior das hipóteses levantadas, a operação da referida aeronave bem mais vantajosa após 6 anos de contrato, se comparado aos custos praticados no atual contrato de locação.
	h) somando-se os três anos relativos à locação ora em vigor (contrato de 2016) mais os três anos do futuro contrato de locação, completar-se-iam seis anos, tempo necessário para que os custos de aquisição fossem mais econômicos que os de locação, segundo a própria FAB;
	i) esta questão não foi tratada na justificativa para locação constante da licitação invitation for bid 191948/CABW/2019;
	j) embora haja indícios de que não haveria dotação orçamentária suficiente para a aquisição da aeronave, também não havia informações sobre os programas que atenderiam a locação, especialmente em vista do contingenciamento de recursos previstos no Decreto 9.711/2019;
	k) na fase de habilitação, houve supressão de nível hierárquico na apreciação de recurso, com a dispensa de entrega de documentação técnica naquela etapa, o que levou a unidade técnica a cogitar que o licitante não deteria a capacidade técnica requerida e necessitaria de empresas subcontratadas para cumprir os requisitos correspondentes;
	l) não foi previsto o fornecimento da descrição quantitativa e qualitativa dos materiais e da mão-de-obra efetivamente utilizadas na manutenção da aeronave, acompanhada de seus valores e dos documentos comprobatórios, como notas fiscais dos materiais adquiridos e instalados na aeronave, o que poderá infringir o disposto no art. 63 da Lei 4.320/1967 quando da liquidação da despesa e seu respectivo pagamento;
	m) não foram localizadas as justificativas quanto a possível indivisibilidade do objeto.
3.	Com base nesses elementos, a SecexDefesa entendeu presentes os pressupostos para concessão de medida cautelar, nos moldes que se seguem:
	a) a existência de diferenças expressivas entre os orçamentos caracteriza o instituto do fumus boni iuris, pois há risco real de que haja falhas graves no orçamento estimativo realizado na licitação invitation for bid 191948/CABW/2019, comprometendo a sua lisura e a aferição do limite global superior para seleção da proposta mais vantajosa para a administração, afrontando a Lei 8.666/1993, art. 3º, caput, c/c art. 48, inciso II;
	b) a abertura das propostas ocorreu em 17 de julho de 2019, estando iminente a conclusão do certame, com possibilidade de contratação de empresa ou consórcio na licitação invitation for bid 191948/CABW/2019 por valor muito superior ao de fato realizado no mercado;
	c) embora a não contratação do objeto possa resultar na elevação de custos operacionais com a utilização de aeronaves de menor porte para suprir a falta do objeto licitado, há elevada probabilidade de que o custo será maior se houver uma contratação antieconômica e resultante de certame eivado de vícios.
4.	Conheço desta representação, visto que preenchidos os requisitos de admissibilidade, conforme destacado na instrução da SecexDefesa.
5.	Acolho também a proposta de adoção de medida cautelar inaudita altera pars, uma vez que estão presentes os pressupostos aplicáveis, consoante explanado na peça 25. Na hipótese, já há 11 dias desde a representação e 9 da abertura das propostas. Os altos valores envolvidos, o nível de urgência e os indícios já não recomendam nesse momento a possibilidade de oitiva prévia. Por outro lado, a suspensão do certame poderia causar prejuízos que não se tem como ponderar no momento. Assim, o impedimento à celebração de contrato, sem obstar a continuidade da análise das propostas, parece ser a medida mais adequada. 
6.	Quanto ao pedido do Consórcio Cloud Aria para ser admitido como parte no processo, foi justificado que seu interesse decorria do fato de que a contratação de locação de aeronave por intermédio da licitação invitation for bid 191948/CABW/2019 seria uma burla à Concorrência Internacional 17/GAL/2018, da qual se sagrou vencedora.
7.	 A SecexDefesa propôs deferir-se o ingresso do consórcio, vez que haveria 'interesse legítimo em atuar nos presentes autos como parte, em razão da possibilidade de a decisão a ser preferida por este Tribunal ter reflexos diretos em seus interesses, transformando mera expectativa de direito do vencedor da Concorrência Internacional 17/GAL/2018 em direito subjetivo à contratação, se considerado nulo o ato de revogação da concorrência'.
8.	Peço vênias, pois divirjo desse entendimento. Caso a hipótese levantada pela unidade técnica viesse a ocorrer não haveria lesão alguma a direito subjetivo do consórcio, muito pelo contrário. Nessa situação, considero não estar satisfeito o requisito preconizado pelo art. 146, § 1º, do RI/TCU, motivo pelo qual indefiro o pedido com fundamento no § 2º do referido disposto regimental.
9.	Ante o exposto:
9.1. determino, cautelarmente, nos termos do art. 276, caput, do RI/TCU, ao Comando da Aeronáutica que se abstenha de assinar contrato com eventual vencedora da licitação invitation for bid 191948/CABW/2019, até a apreciação de mérito do presente processo por parte deste Tribunal;
9.2. determino, nos termos do art. 276, § 3º, do RI/TCU, que seja promovida a oitiva do Comando-Geral de Apoio da Aeronáutica, para que, no prazo de 15 dias, manifeste-se, com documentos comprobatórios, sobre os fatos apontados nesta representação, especialmente sobre as questões abaixo elencadas, alertando-o quanto à possibilidade de o Tribunal vir a reconhecer a nulidade da licitação invitation for bid 191948/CABW/2019:
9.2.1. os motivos pelos quais houve a revogação da Concorrência Internacional 17/GAL/2018;
9.2.2. a razão de os custos do orçamento estimativo da licitação invitation for bid 191948/CABW/2019 para locação de aeronave do tipo Boeing 767/300ER serem o dobro daqueles constantes do contrato 003/CABW/2016, ora em vigor, para o mesmo tipo de serviço;
9.2.3. a razão de os custos do orçamento estimativo da licitação invitation for bid 191948/CABW/2019 para locação de aeronave do tipo Boeing 767/300ER serem superiores aos custos para aquisição do mesmo tipo de aeronave identificada no edital da Concorrência Internacional 17/GAL/2018;
9.2.4. a ausência de manifestação sobre as conclusões do estudo de viabilidade constante dos autos da licitação da Concorrência Internacional 17/GAL/2018, que demonstrou que os custos de aquisição são menores que os custos de locação, quando da tomada de decisão pela realização da licitação invitation for bid 191948/CABW/2019;
9.2.5. a razão pela qual o contrato de locação de aeronave do tipo Boeing 767/300ER, contract 003/CABW/2016, não foi prorrogado por mais doze meses, uma vez que esta ação representaria economia considerável face à opção escolhida de realizar nova contratação;
9.2.6. as razões pela preferência da condução do processo licitação de aquisição de uma aeronave Boeing 767/300ER ser realizada no Brasil por intermédio da Concorrência Internacional 17/GAL/2018, com divulgação internacional, ao passo que se optou por promover a licitação para locação do mesmo tipo de aeronave no exterior pela CABW, por intermédio da invitation for bid 191948/CABW/2019;
9.2.7. as justificativas técnicas que afastaram a possibilidade de licitar de forma separada os componentes do objeto do edital invitation for bid 191948/CABW/2019;
9.2.8. as razões pelas quais foi feita a opção de locação simples da aeronave sem pacote de manutenção incluso, com a divisão em módulos para contratação dos demais serviços à parte, em contraposição à locação de aeronave com toda a manutenção inclusa em um único módulo;
9.2.9. as razões da ausência de previsão de fornecimento da descrição quantitativa e qualitativa dos materiais e da mão-de-obra efetivamente utilizadas na manutenção da aeronave, acompanhada de seus valores e dos documentos comprobatórios, como notas fiscais dos materiais adquiridos e instalados na aeronave, a fim de que se possa realizar a liquidação e seu respectivo pagamento nos termos do art. 63 e do §2 ° do inc. III da Lei 4.320/64;
9.2.10. as razões pelas quais existe previsão da possibilidade de subcontratação de até metade dos valores de serviços dos módulos 2 e 3;
9.2.11. as razões pelas quais o recurso hierárquico do Consortium CL 767 Aria recebido pelo COMGAP não foi encaminhado à comissão de licitação da CABW, descumprindo as normas do item 34 da licitação invitation for bid 191948/CABW/2019, que estabelece que o recurso será encaminhado à comissão de licitação, o que feriu a Lei 8666/1993, art. 3º;
9.2.12. as razões pelas quais houve a avocação de competência para decisão de recurso hierárquico do Consortium CL 767 Aria, com supressão de instância hierárquica;
9.2.13. as razões pelas quais foi previsto o item 7.3 no edital invitation for bid 191948/CABW/2019;
9.2.14. apresente, por meio de seu órgão técnico, DIRMAB, análise conclusiva a respeito da documentação do Consortium CL 767 Aria, com a exclusão de eventual documentação atribuída a empresas subcontratadas, quanto ao cumprimento dos requisitos do item 7.4 do respectivo edital; e
9.3. adicionalmente determino, com fundamento no art. 157 do RI/TCU, que seja promovida diligência ao Comando-Geral de Apoio da Aeronáutica para que a Órgão/Entidade/Unidade:
9.3.1. encaminhe toda a documentação referente às licitações: Concorrência Internacional 17/GAL/2018 e invitation for bid 191948/CABW/2019, sendo que todas atas e documentos produzidos pela Administração Pública na língua inglesa deverão vir devidamente acompanhados de suas respectivas traduções para língua portuguesa;
9.3.2. informe a indicação na LOA de 2018 da dotação orçamentária específica para aquisição da aeronave Boeing 767-300ER;
9.3.3. informe os serviços planejados do programa de Manutenção e Suprimento de Material Aeronáutico do orçamento de 2019 que tiveram que ser suprimidos para atender ao contingenciamento de recursos previstos no Decreto 9.711/2019, bem como para a inclusão não prevista da locação da aeronave Boeing 767-300ER;
9.4. determino ainda que:
9.4.1. seja encaminhada cópia integral do presente processo ao Comando-Geral de Apoio da Aeronáutica para subsidiar as manifestações a serem requeridas;
9.4.2. seja comunicado ao representante o indeferimento do pedido de ingresso nos autos."
	É o relatório.

8.1. Marcio Gomes Leal (84.801/OAB-RJ) e outros, representando Consorcio Cloud Aria.

Não atuou.

REPRESENTAÇÃO. LICITAÇÃO PARA LOCAÇÃO DE AERONAVE BOEING PARA TRANSPORTE DE PESSOAL E CARGA. INDÍCIOS DE SOBREPREÇO NO ORÇAMENTO ESTIMATIVO. CERTAME EM ANDAMENTO. CONCESSÃO DE MEDIDA CAUTELAR PARA OBSTAR A ASSINATURA DE EVENTUAL CONTRATO. REFERENDO.

REPRESENTAÇÃO (REPR)

Secretaria de Controle Externo da Defesa Nacional e da Segurança Pública (SecexDefes).

Trata-se de representação formulada pelo Consórcio Cloud Aria a respeito de possíveis irregularidades ocorridas na Comissão Aeronáutica Brasileira em Washington do Comando da Aeronáutica (CABW) , relacionadas a possível ato de gestão antieconômico e ilegal em razão da revogação da Concorrência Internacional 17/GAL/2018, promovida pelo Grupamento de Apoio Logístico do Comando da Aeronáutica (GAL) para aquisição de aeronave Boeing 767-300ER, destinada a transporte de pessoal e carga, com prestação dos serviços correlatos, para que fosse realizada licitação de locação da mesma aeronave por 36 meses e de seu suporte logístico, agora pela CABW, por intermédio do invitation for bid 191948/CABW/2019, com orçamento estimativo da locação superior ao da aquisição em US$ 10 milhões.
2.	Além da diferença constatada nos orçamentos dos dois certames, foi verificado ainda que o valor do orçamento estimativo do invitation for bid 191948/CABW/2019 é o dobro daquele constante do contrato de locação da mesma aeronave atualmente em vigor. 
3.	Também foram constatados outros indícios de falhas nas justificativas para a opção pela locação em detrimento da aquisição e na condução do certame promovido pela CABW.
4.	Considerando os indícios de ato antieconômico, os altos valores envolvidos, a iminência da conclusão do invitation for bid 191948/CABW/2019 e a complexidade de processamento inerente a licitação dessa natureza, adotei medida cautelar no sentido de impedir a celebração de contrato, sem obstar a continuidade da análise das propostas, conforme explanei no item 5 do despacho transcrito no relatório precedente.
5.	Em face das razões de decidir apresentadas no relatório precedente e com fundamento no art. 276, § 1º, do RI/TCU, manifesto-me por que o Tribunal referende a medida cautelar concedida por este Relator.
Ante o exposto, submeto o acórdão adiante à apreciação deste Colegiado.
TCU, Sala das Sessões Ministro Luciano Brandão Alves de Souza, em 31 de julho de 2019.
AUGUSTO SHERMAN CAVALCANTI 
Relator